【裁判字號】    89,簡上,93
【裁判日期】    890830
【裁判案由】    給付票款
【裁判全文】
臺灣士林地方法院民事判決  八十九年度簡上字第九三號
    上  訴  人  乙○○
    被上訴人    甲○○○
右當事人間請求給付票款事件，上訴人對於中華民國八十九年四月七日本院士林簡易
庭八十九年度士簡字第一一０號第一審判決提起上訴，本院判決如左：
    主  文
上訴駁回。
第二審訴訟費用由上訴人負擔。
    事  實
甲、上訴人方面：
  一、聲明：
  （一）原判決及假執行之宣告廢棄。
  （二）被上訴人在第一審之訴駁回。
  （三）第一、二審訴訟費用由被上訴人負擔。
  二、陳述：除與原審判決書所載者相同茲予引用外，補稱：
      上訴人前向被上訴人借款一百萬元，並簽發系爭票據予被上訴人。兩造約定以
      票據之到期日即民國（下同）八十八年十一月七日為清償期，上訴人在清償期
      屆至前之八十八年九月間，因財務發生困難，為被上訴人催款甚急，乃委由上
      訴人之妻曾雪娥，在上訴人住處，分三次將伊所有勞力士女用紅寶鑽石手錶、
      一‧一二克拉男士鑽石戒指、藍寶鑽戒、蛋面紅寶戒指、鑽石項鍊、玉戒指、
      玉觀音佛等七樣物品價值約新台幣（以下同）一百一十七萬元交給被上訴人，
      約定俟屆清償期，倘上訴人未能清償債務，被上訴人不得提示系爭支票，應逕
      以該等物品沖抵欠債，兩造目前已無何債權債務關係存在，上述物品並非如被
      上訴人所言僅係擔保品，此由被上訴人曾將其中手錶配載使用甚明，被上訴人
      自不得再執系爭票據向上訴人請求給付票款。遑論倘該等物品係作為擔保，被
      上訴人亦可逕以該等物品抵償，無庸興訟。
  三、證據：提出八十八年十一月十五日上訴人寄發、八十八年十一月十一日被上訴
            人寄發之存證信函證影本各一件為證，並聲請傳訊證人曾雪娥。
乙、被上訴人方面：
  一、聲明：求為判決如主文所示。
  二、陳述：除與原審判決書所載者相同茲予引用外，補稱：
      系爭票據到期日八十八年十一月七日即為債務清償期，被上訴人從未同意上訴
      人以伊所有勞力士女用紅寶鑽石手錶、一‧一二克拉男士鑽石戒指、藍寶鑽戒
      、蛋面紅寶戒指、鑽石項鍊、玉戒指、玉觀音佛等七樣物品扺償兩造間之債務
      ，當時係約定，待上訴人清償一百萬元之債務後，被上訴人即將該等物品返還
      上訴人。
  三、證據：援用原審之立證方法。
    理  由
一、本件被上訴人起訴主張：上訴人於八十七年七月七日向其借款一百萬元，並交付
    由被告簽發如附表所示之支票一紙，屆八十八年十一月七日到期，經提示不獲兌
    現，而上訴人前於八十八年九月間雖透過伊妻曾雪娥交付伊所有勞力士女用紅寶
    鑽石手錶、一‧一二克拉男士鑽石戒指、藍寶鑽戒、蛋面紅寶戒指、鑽石項鍊、
    玉戒指、玉觀音佛等七樣物品予被上訴人，惟該等物品係供擔保，並非清償，兩
    造間之一百萬元債務仍存在，爰依票據關係請求上訴人給付被上訴人一百萬元及
    如附表所示之利息。上訴人則以：上訴人積欠被上訴人之一百萬元債務，已於八
    十八年九月間，上訴人委由曾雪娥交付被上訴人上述物品後而消滅，系爭票據之
    原因債務關係既不存在，被上訴人自不得再為本件請求云云，資為抗辯。
二、查被上訴人主張其執有由上訴人簽發，如附表所示之支票一紙，屆期提示不獲兌
    現之事實，業據被上訴人提出支票及退票理由單為證，上訴人並自認系爭支票係
    向被上訴人借款而簽發，堪信為真實。而票據雖為無因證券，原因關係與票據行
    為分離，不受其票據行為之影響，然此係為保護善意執票人，若係授受票據之直
    接當事人間，仍得基於原因關係而為抗辯，此乃票據原因關係與票據行為分離之
    例外。本件被上訴人既係直接自上訴人處授受系爭支票，則上訴人抗辯兩造間之
    借款即消費借貸債務已因清償而消滅，即應予審究。
三、按當事人主張有利於己之事實者，其事實負有舉證之責任，民事訴訟法第二百七
    十七條定有明文；又「債權人受領他種給付以代原定之給付者，其債之關係消滅
    。」民法第三百十九條固著有規定，惟「代物清償係一種消滅債之方式，故債權
    人與債務人間授受他種給付時，均須有以他種給付代原定給之合意，代物清償始
    能認為成立。」最高法院有五十二年台上字第三六九六號判例參照。本件上訴人
    抗辯伊向被上訴人所借之一百萬元，已於八十八年九月十日將伊所有勞力士女用
    紅寶鑽石手錶、一‧一二克拉男士鑽石戒指、藍寶鑽戒、蛋面紅寶戒指、鑽石項
    鍊、玉戒指、玉觀音佛等七樣物品價值約一百一十七萬元交給被上訴人扺償系爭
    債務云云，被上訴人雖自認上訴人經由伊妻曾雪娥將該等物品交付，惟否認同意
    以該等物品扺債，辯稱該等物品僅係供擔保系爭債務之用等語，故上訴人主張兩
    造同意以上開物品清償系爭債務，即應由上訴人負舉證之責。經查證人曾雪娥即
    上訴人之妻固到庭陳稱：「她（指被上訴人）就到我家連續三天來拿東西，算是
    我還她，當時我要她簽收，她不肯，我有告訴她票不能提示：（問：你說珠寶要
    給她抵債為何未把票拿回來）因為大家好朋友，她說支票先放在她那，所以我就
    沒有跟她要。」（見本院八十九年七月十四日準備程序筆錄）等情在卷，則兩造
    間之一百萬元債務倘合意以該等物品之交付而消滅，衡之常理，上訴人之妻應向
    被上訴人取回擔保債務之系爭票據，何以竟未為之，實有可疑，且與上訴人所述
    ：「當時的意思是如果票期到了，錢還不出來，就拿這些東西來還錢，但是票不
    能軋進去。（見本院八十九年八月十六日言詞辯論筆錄）」等語，係俟清償期屆
    至，始以該等物品抵償乙情不符，核證人係上訴人之妻，其證言本有偏頗之虞，
    所述又與上訴人陳述不符，是其證言已無可採。又依上訴人於本院準備程序時陳
    稱：「是被上訴人知道我財務有問題分三次到我家來拿手錶等物，我太太告訴她
    來抵償支票，我太太也告訴她如不要這些東西，你支票不要幫我軋進去，等有錢
    我們再來處理，結果她到期就軋進去了。」（見本院八十九年六月二十三日準備
    程序筆錄）等語，顯見兩造確未就以該七樣物品扺債達成合意，否則上訴人之妻
    即證人曾雪娥不會向被上訴人稱假使上訴人不要上開物品時，亦不要將系爭支票
    提示。再上開手錶等物品價值一百一十七萬係上訴人之妻曾雪娥自行計算，並非
    被上訴人會算所得乙節，亦經上訴人表示該物品清單係伊於八十八年十一月十五
    日寄交被上訴人存證信函始附即清償期後始提出等情屬實（見本院八十九年八月
    十六日言詞辯論筆錄），益徵兩造間就以該等物品扺債乙事，並未達成合意。至
    被上訴人縱有使用其中之手錶，亦不能徒憑此點即率予推論兩造已代物清償之合
    意。故上訴人所辯，尚無足採，上開物品之交付係為供兩造間一百萬元借款之擔
    保，本件票據債權並未因代物清償而消滅，堪以認定。
四、綜上所述，上訴人前開抗辯尚無可取。按在票據上簽名者，依票上所載文義負責
    ，發票人對於執票人應照支票文義擔保支票之支付，又執票人向票據債務人行使
    追索權時，得請求自為付款提示日起之利息，如無約定利率者，依年利六釐計算
    ，票據法第五條第一項、第一百二十六條、第一百三十三條規定甚明。從而被上
    訴人請求上訴人給付票款及法定遲延利息為有理由，應予准許。又，命清償票據
    上債務之判決，應依職權宣告假執行，民事訴訟法第三百八十九條第一項第四款
    定有明文。是原審判命上訴人如數給付，並依職權宣告假執行，於法並無不合，
    上訴意旨指摘原判決不當，求予廢棄改判，為無理由，應予駁回其上訴。
五、據上論結，本件上訴為無理由，依民事訴訟法第四百三十六條之一第三項、第四
    百四十九條第一項、第七十八條，判決如主文。
中      華      民      國    八十九    年      八      月    三十      日
                            臺灣士林地方法院民事第一庭
~B審判長法官  陳介源
~B法      官  洪慕芳
~B法      官  林玫君
右為正本係照原本作成。
本件當事人須以本判決適用法律顯有錯誤為上訴理由時，始得於本判決送達後二十日
內向本院提出上訴狀，如已於本判決宣示後送達前提起上訴者，應於判決送達後十日
內補具上訴理由，（均按他造當事人之人數附繕本），並經本院許可後方得上訴最高
法院。
中      華      民      國    八十九    年      九      月      七      日
~B法院書記官  夏珍珍
~FO
附表：
 ┌──────┬─────┬─────┬────┬────┬────────┐
 │ 付  款  人 │ 票面金額 │ 支票號碼 │發票日期│提示日期│  利      息    │
 ├──────┼─────┼─────┼────┼────┼────────┤
 │彰化商業銀行│新台幣一百│MA0000000 │88.11. 7│88.11.8 │自提示日起至清償│
 │新店分行    │萬元      │          │        │        │日止按年息百分之│
 │            │          │          │        │        │六計算利息      │
 └──────┴─────┴─────┴────┴────┴────────┘


司法院資訊處製作；財團法人民間司法改革基金會備份。
